【裁判字號】    88,易,332
【裁判日期】    920331
【裁判案由】    竊佔
【裁判全文】
臺灣臺北地方法院刑事判決                          八十八年度易字第三三二號
    公  訴  人  臺灣臺北地方法院檢察署檢察官
    被      告  壬○○
                辛○○
                戊○○
    右三人共同
    選任辯護人  林見軍律師
    被      告  甲○○
                丁○○
右列被告等因竊佔案件，經檢察官提起公訴（八十七年度偵字第一一八八五、一四二
五一、一四五三二號），本院判決如左：
    主  文
被告壬○○、辛○○、戊○○、甲○○、丁○○均無罪。
    理  由
一、按提起公訴，於第一審辯論終結前，得就與本案相牽連之犯罪，追加起訴；並得
    於審判期日以言詞為之，刑事訴訟法第二百六十五條定有明文。本件公訴人於起
    訴後，在審判期日（九十二年三月十七日），以言詞追加起訴被告壬○○於八十
    五年八月間，另行起意之竊占犯行，並提出論告書陳明變更後之犯罪事實，是本
    件以公訴人追加、變更後之犯罪事實，做為判斷依據，合先敘明。
二、公訴意旨略以：被告壬○○與陳明山（業經判決有期徒刑二年四月確定，民國九
    十年四月七日死亡）、陳守（業於八十九年二月十八日死亡）三人共同意圖為自
    己不法之利益，明知渠等與臺北市○○○路○段三五二號九樓房屋之原所有權人
    丙○○間並無租賃關係，竟由陳明山自八十四年十月間竊占上開房屋，且渠等之
    間就上開房屋，實際上亦無租賃關係存在，渠三人竟擬具由被告壬○○為出租人
    、嵐嵐廣告社陳守、陳明山為出租人之虛偽不實租賃契約書，為遂行竊佔之目的
    ，並於八十四年十二月間，美商花旗銀行股份有限公司台北分行（以下簡稱花旗
    銀行）就前開房屋向法院聲請假扣押時，於同月二十日，檢附前述不實之租賃契
    約書，向臺灣臺北地方法院執行處陳報就上開房屋有租賃關係存在，實則陳明山
    等人並未居住於上開房地，僅將大門深鎖，置於自己實力支配之下。嗣於八十五
    年八月間，上開房屋為李碧珠拍定後，被告等七人（指被告壬○○、甲○○、辛○○、丁○○、戊○○及乙○○、徐焌佑，乙○○、徐焌佑二人另行判決）竟拒
    絕遷讓交屋，而李碧珠亦不願委屈求全，以支付搬遷費解決，遂訴請遷讓房屋，
    經獲勝訴判決並宣告得假執行，壬○○等人為再度獲取竊佔房屋之不法利益，乃
    另行起意，與被告乙○○、甲○○、辛○○、徐焌佑、丁○○、戊○○共同阻撓
    李碧珠索回房屋，於李碧珠向臺灣臺北地方法院民事執行處請求遷讓房屋之假執
    行程序中，由被告乙○○、甲○○、辛○○、徐焌佑、丁○○、戊○○等人，出
    而主張於八十四年十月間起，經由陳明山之介紹，陸續向被告壬○○分租前開房
    屋，並提出不實租賃契約於臺灣臺北地方法院，製造紊亂不堪的複雜關係，以阻
    止該屋之遷讓，實則均未居住該屋，而將大門上鎖，置於自己實力支配之下予以
    竊佔。因認被告壬○○先於八十四年十月間與陳明山、陳守等人共犯刑法第三百
    二十條第二項之竊佔罪；復於李碧珠拍定買受房屋後，另行起意，與被告甲○○
    、辛○○、丁○○、戊○○及乙○○、徐焌佑等人共犯刑法第三百二十條第二項
    之竊佔罪等語。
三、公訴人認被告等涉有前開竊佔犯行，係以李碧珠、己○○之指訴，丙○○辦理貸
    款時所書立之無租賃關係切結書、本院拍賣公告、被告等之租賃契約書、臺灣高
    等法院八十七年度上訴字第三六九四號偵、審卷內：(一)郵局退回之送達證書、(二)
    臺北市政府警察局大安分局八十六年九月四日北市警安四字第八六六二二七九六
    ００號函、(三)蔡克明之證詞、(四)伯爵大廈收支明細表、(五)戊○○之供述，及被告
    等供述互不相符為主要論據。訊之被告等則堅決否認右揭犯行，被告壬○○辯稱
    其確實向丙○○、庚○○夫婦承租前開房屋，惟實際簽約日期在契約記載日期之
    前；被告甲○○辯稱其因受僱至右址看護車禍受傷之陳守，而將資料交由陳明山
    辦理戶籍登記；被告辛○○、丁○○均辯稱確有承租使用房屋，不知該處為法院
    拍賣之房屋；被告陳明山則辯稱其於回國探視陳守期間，曾短暫住居該處，並非
    承租房屋，亦未簽訂租賃約等語。
四、按犯罪事實應依證據認定之，無證據不得推定其犯罪事實；不能證明被告犯罪者
    ，應諭知無罪之判決，刑事訴訟法第一百五十四條、第三百零一條第一項分別定
    有明文。此所謂認定罪事實之證據，係指足以認定被告確有犯罪行為之積極證據
    而言，該項證據須合於被告犯罪事實之認定，始得採為斷罪資料，其為訴訟上之
    證明，並須達於通常一般人均不致有所懷疑，而得確信其為事實之程度者，倘其
    證明未達此一程度，而有合理懷疑存在時，即應為有利於被告之認定，更不必有
    何有利被告之證據。
五、次按，刑法第三百二十條第二項之竊佔罪，係以意圖為自己或第三人不法之利益
    ，出於故意，趁人不知之際，以和平方法，私擅佔據歸於自己或第三人支配之下
    ，侵害他人支配權者，始該當之；苟其佔用他人之不動產之始，已向他人申請准
    予使用，即無不法利益之意圖，自難構成該條之罪。且竊佔行為係以己力支配他
    人之不動產時完成，與一般動產竊盜罪係將他人支配下之動產，移置於自己支配
    下而完成犯罪，同屬即成犯；故於竊佔行為完成時，犯罪即已成立，此後繼續竊
    佔之事實，乃竊佔犯罪狀態之繼續，而非行為之繼續。又實施查封後，債務人就
    查封物所為移轉、設定負擔或其他有礙執行效果之行為，對於債權人不生效力，
    強制執行法第五十一條第二項亦有明定；是債務人所為有礙執行效果之行為，僅
    對於債權人不生效力而已，並非絕對無效。從而，本件首應審究者乃不動產所有
    權人丙○○有無交付占有予被告壬○○之意思；換言之，即被告壬○○究係於丙○○不知情之狀況下，意圖為自己不法利益，佔用該不動產，抑或經丙○○之同
    意、甚至與之通謀，而向丙○○繼受取得占有。
六、被告壬○○被訴於八十四年十月間與陳明山、陳守共同竊佔部分：
  (一)經查，臺北市○○○路○段三五二號九樓房屋原為丙○○所有，嗣經花旗銀行於
    八十四年十二月十五日（本院民事執行處收案日期）聲請假扣押，同年月十六日
    執行假扣押並囑託臺北市大安地政事務所辦理查封登記後，由被告壬○○及陳明
    山，在查封登記書送達丙○○（八十四年十二月二十一日）前，於八十四年十二
    月二十日，檢附出租人為壬○○，承租人為嵐嵐廣告社陳守及陳明山之租賃契約
    書（以下簡稱嵐嵐廣告社之承租契約）一件，具狀向本院民事執行處陳報租賃關
    係存在，業據本院調取臺灣高等法院八十七年度上訴字第三六九四號陳明山涉嫌
    偽造文書等案件歷審卷宗（以下簡稱陳明山被訴偽造文書案卷）內所附本院八十
    四年度執字第三六０二號執行卷，查明屬實。是本件公訴人所訴被告壬○○與陳
    明山、陳守等人共同竊佔之時間（八十四年十月），顯在前開假扣押程序開始前
    。換言之，丙○○對該不動產之權利尚未受查封效力所限制，仍可自由移轉及設
    定負擔；而李碧珠、己○○二人當時並無從參與執行程序，主張權利。從而，在
    丙○○未主張其支配權遭受侵害之情形下，能否遽依事後拍定、買受該不動產之
    李碧珠、己○○指述，認定被告壬○○係趁丙○○不知之際，佔據該不動產，而
    侵害丙○○支配權，即非無疑。遑論被告壬○○於本件偵查中，尚提出以由丙○○配偶庚○○，代理聯本股份有限公司（設於該址，代表人丙○○，以下稱聯本
    公司）與壬○○所簽定之租賃契約書一件（見八十七年度偵字第一一八八五號偵
    查卷第一二一至一二四頁，以下簡稱被告壬○○之承租契約），用以證明其占有
    使用之合法權源。
  (二)次查，前項被告壬○○之承租契約，係由丙○○之配偶庚○○，以代理人名義，
    代理聯本公司丙○○所簽訂，有該契約書及戶籍謄本之記載可憑。其中庚○○之
    印文部分，核與其前在合作金庫八十三年十一月十六日借據連帶保證人欄、世華
    銀行八十一年三月十六日支票存款開戶申請及約定書簽章欄、七十七年九月六日
    印鑑卡印鑑式樣欄之庚○○印文相符；簽名部分，則與世華銀行八十一年三月十
    六日支票存款開戶申請及約定書之申請人親自簽名欄、簽章欄、七十七年九月六
    日印鑑卡開戶人簽名欄、八十一年三月二十一日客戶開戶資料登錄單戶名欄上簽
    名字跡間之書寫個性、慣性及特徵均相符，亦有各該借據、開戶申請約定書、印
    鑑卡、開戶資料登錄單等件附卷可稽，並經本院囑託國防部憲兵司令部刑事鑑識
    中心鑑定在卷（結果同前），有該中心九十一年十二月三十一日（九一）綱得字
    第一七九八０號鑑驗通知書一件附卷可憑。故不論被告壬○○之承租契約所載內
    容是否真實、或其雙方當事人間究竟有無成立租賃關係之真意，僅憑該租賃契約
    書之製作，即足以認定被告壬○○係在丙○○、庚○○夫妻知情之情形下，取得
    該不動產之占有。此不因庚○○在契約書所載簽約時間，是否在臺灣境內；其租
    賃期間、租金約定，與前述嵐嵐廣告社之承租契約及其他被告等間之租賃契約記
    載，或被告壬○○、陳明山所述租賃情形間，有無矛盾衝突，而有不同。蓋前述
    各項證據內容是否相符，係影響彼等間實質關係之認定，與右述關於被告壬○○
    經丙○○夫妻同意後，取得該不動產之推論無涉。公訴人以各該租賃契約之內容
    矛盾，顯與常情有違，且被告等所述租賃情形亦有未合，認定被告壬○○主張之
    租賃關係，實質上並不存在，固非無據；惟以此契約實質關係之認定，逕行推翻
    被告壬○○承租契約之形式意義，進而推定被告壬○○必係基於竊佔犯意，佔有
    前開不動產，則仍有未洽。況以被告壬○○及陳明山，在本院假執行查封登記書
    送達前，提出嵐嵐廣告社之承租契約，主張租賃關係存在，已詳前述，核與被告
    壬○○辯稱其於查封前即已取得該不動產之支配占有，因而於查封後即經管理員
    告知查封情事等語相符；益證被告壬○○佔有該不動產時，所可能侵害者僅係丙○○之支配權，而以丙○○、庚○○夫妻均未主張權利受損，甚至由庚○○代理
    簽訂租賃契約之情形下，亦難推論被告壬○○之占有行為，必然該當於竊佔犯行
    。至於前開國防部憲兵司令部刑事鑑識中心鑑驗結果，雖認被告壬○○之承租契
    約中，庚○○簽名字跡與(1)合作金庫八十三年十一月十六日借據連帶保證人(2)臺
    北市票據交換所存款戶票據徵信開戶查詢簡覆單戶名欄之簽名字跡不符。惟核：
    (1)前開合作金庫借據連帶保證人欄同時蓋有庚○○印文，且該印文與租約之印文
    相符，已如前述，是以一般銀行借款之連帶保證人，重在核對留存印鑑與對保程
    序，而非必由連帶保證人當場親自簽名於借據之常情觀之，該簽名字跡縱與本件
    租約及其他開戶資料不符，亦難據以認定此一連帶保證人之簽名為真正，其餘簽
    名均為偽造；(2)臺北市票據交換所存款戶票據徵信開戶查詢簡覆單（世華銀行檢
    附資料），乃為世華銀行向臺北市票據交換所查詢庚○○有無退票記錄之回覆資
    料，是其戶名欄僅為被查詢人姓名之記載，並非簽名形式，此觀之世華銀行「支
    票存款開戶申請及約定書」中關於庚○○簽名欄內載明「申請人親自簽名」等語
    ，益證其實，故前開查詢簡覆單中戶名記載之字跡，亦與被告壬○○之承租契約
    筆跡無關。公訴人置庚○○於其他之銀行開戶及印鑑資料中，所為與被告壬○○
    之承租契約中簽名字跡相符之結果不論，逕以「印文偽造之可能性高於簽名之經
    驗法則」為由，主張被告壬○○之承租契約中，經鑑定相符之庚○○印文部分無
    法認定為真正，顯有未合。
  (三)丙○○在八十三年十一月間，雖曾因抵押代款，而向合作金庫書立切結書一件，
    陳明右揭臺北市大安區○○○路○段三五二號九樓之建物及土地，並無出租或被
    第三人佔有等情事（見陳明山被訴偽造文書案卷中，八十五年偵字第二二００四
    號卷第二六頁）；惟觀之該切結內容之記載為「該項不動產『於提供設定抵押權
    之時』，絕無出租或第三人佔有等情事，倘有不實，願負一切法律責任，恐口無
    憑，特立本書為證」，故其內容縱屬實在，亦為被告壬○○取得占有（八十四年
    十月間）前近一年之狀態，自不足為認定該不動產於八十四年間出租、佔有狀態
    之證據。另關於前開執行債權人合作金庫，具狀表示「目前該承租人壬○○、嵐
    嵐廣告社皆早已他遷不知去向」云云（見陳明山被訴偽造文書案卷中，本院八十
    五年度執字第三三０四號拍賣抵押物執行卷影本），係屬執行程序中之陳述，已
    難採為證據；且其具狀日期為八十五年六月三日，核與公訴人所指被告壬○○八
    十四年十月間之竊佔犯行無涉；所述「經他債權人花旗銀行引導假扣押時，該不
    動產係由第三人壬○○出租予嵐嵐廣告社... 」等內容，更與指封當時之情形有
    異；即本院民事執行處八十五年五月十五日之第一次拍賣公告及後續之拍賣公告
    中，亦均記載使用情形「第三人租用，租期至九十一年九月九日」且「不點交」
    等語明確，有拍賣公告附於前開拍賣抵押物執行卷內可憑。
  (四)又公訴人所指陳明山被訴偽造文書案件中，偵、審卷內之送達證書、臺北市政府
    警察局大安分局八十六年九月四日北市警安四字第八六六二二七九六００號函及
    警員蔡克明於八十六年八、九月間之查訪情形等，均為八十六年間所發生之情形
    ；其中證人蔡克明於前開案件中，並稱「第一次在一年多以前去查，他（指陳明
    山）在場，但當場他戶籍未設該處... 」等語在卷（見陳明山被訴偽造文書案卷
    中，本院八十六年度訴字第一一三七號卷第一四四頁，八十七年三月五日審判筆
    錄），自不足為被告壬○○及陳明山於八十四年十月間，未曾佔有使用右揭不動
    產之證明。至於伯爵大廈收支明細表等，縱無該戶繳交管理費用之紀錄，亦與被
    告壬○○取得該不動產占有（鎖住大門）之權源無關，亦不足為認定被告壬○○
    竊佔之證據。
  (五)縱上所述，被告壬○○既已取得丙○○之妻庚○○以代理人名義所簽訂之租賃契
    約書，即可能在主觀上基於丙○○同意交付之認識，而占有前開不動產。故不論
    被告壬○○取得占有之權源，究係基於租賃關係而交付占有，或基於彼此間通謀
    虛偽之意思表示，以阻撓執行程序之進行，甚或另因其他債權債務關係，而同意
    交付占有；除影響彼等間之民事法律關係能否對抗債權人、拍定人外，均不足以
    認定被告壬○○係基於竊佔犯意，占有該不動產。至於陳明山被訴竊佔部分，雖
    經判決有罪確定，惟遍查該案卷證中，並無影響本件認定依據之被告壬○○承租
    契約筆跡鑑定資料存在，故本院乃依上開證據資料，認定如前，附此敘明。
七、被告壬○○被訴於八十五年八月間，另行起意，與其餘被告甲○○、辛○○、丁○○、戊○○、乙○○及徐焌佑等人共同竊佔部分：
  (一)經查，右述不動產係於八十五年七月二十三日進行第三次拍賣程序時，由李碧珠
    以八百六十五萬元之標價拍定得標，有拍賣公告及不動產拍賣筆錄等件，附於陳
    明山被訴偽造文書案卷中之八十五年度執字第三三０四號卷可憑；嗣於八十五年
    八月五日，經發給不動產權利移轉證書，而由李碧珠取得該不動產之所有權後，
    出賣予己○○，亦據李碧珠、己○○陳明在在，並有不動產權利移轉證書一件，
    附於陳明山被訴偽造文書案卷中之八十五年度偵字第二二００四號卷可稽，經本
    院調卷查明屬實。又因該不動產拍賣時，即經公告使用情形為第三人租用，而不
    點交，是李碧珠於經發給權利移轉證書後，雖取得該不動產之所有權，然並未取
    得直接占有，繼而買受該不動產之己○○亦然；換言之，該不動產之原占有狀態
    並未改變。
  (二)次查，被告壬○○及陳明山，於李碧珠、己○○二人先後買入本件不動產之前，
    即已主張對該不動產基於租賃關係之支配權限，並於本院進行假執行之查封程序
    後，檢附嵐嵐廣告社之承租契約一件（出租人為被告壬○○），用以陳報租賃關
    係，本院歷次拍賣公告，亦因而記載該址之使用情形為第三人租用，不點交，詳
    如前述。故不論被告壬○○係直接居住使用前開不動產，或如公訴意旨所指，與
    陳明山等人「未居住於上開房地，僅將大門深鎖，置於自己實力支配之下」，皆
    無證據足認其間曾有拋棄占有狀態之情形發生；換言之，被告壬○○就該不動產
    之支配意思及占有狀態仍在持續之中，並無公訴人追加起訴所指「另行起意竊佔
    」之可言。
  (三)被告甲○○、辛○○、丁○○、戊○○等人（以下簡稱其餘被告），於被告壬○○及陳明山等人持續佔有，且知情同意之狀況下，或簽訂租賃契約、或進行短暫
    使用，而加入共同主張對前開不動產之占有支配權利。渠等行為雖因提高李碧珠
    、己○○訴請渠等遷讓房屋之複雜性及困難程度，而可得非難；惟其竊佔罪名之
    成立，仍需符合法定構成要件。本件被告壬○○之行為，既不成立竊佔罪，其餘
    被告等亦無從與之共同犯罪；況渠等係於被告壬○○之後，參與主張使用支配之
    權利，故被告壬○○縱有成立竊占犯罪之餘地，其犯罪行為亦已完成，僅犯罪狀
    態仍在繼續中，其餘被告等更無從幫助或與之共同竊佔。
  (四)至於被告等人在陳明山被訴偽造文書案件及本院審理時，所述之簽約、占有情形
    ，雖與陳明山之供述不符，然僅足為渠等虛妄陳述之認定，縱認彼等所辯均不足
    採，亦難據以推論渠等成立竊佔犯行。公訴人疏未考量被告等取得占有之初，該
    不動產之占有使用情形，逕以前開房屋於八十四年間進入執行程序，並經查封、
    拍賣公告，被告等無正當權源，佔據不還等情，認定彼等成立竊佔罪；容有將不
    具得以對抗所有權人之合法權源，應負返還義務之無權占有民事糾葛，與在他人
    不知之間占有不動產，而私擅竊佔之刑事責任，相互混淆之疑。
八、此外，復查無其他積極證據，足認被告等涉有公訴人所指之竊占犯行，渠等犯罪
    即屬不能證明，自應諭知無罪之判決。
據上論斷，應依刑事訴訟法第三百零一條第一項，判決如主文。
本案經檢察官羅月君到庭執行職務
中     華     民     國     九十二     年     三     月     三十一     日
                                      臺灣臺北地方法院刑事第五庭
                                          法  官  劉方慈
右正本證明與原本無異。
如不服本判決，應於判決送達後十日內，向本院提出上訴狀。
                                      書記官  殷玉芬
中     華     民     國     九十二     年     四     月         四     日


司法院資訊處製作；財團法人民間司法改革基金會備份。
